【裁判字號】    99,易,65
【裁判日期】    990413
【裁判案由】    詐欺
【裁判全文】
臺灣臺北地方法院刑事判決                99年度易字第65號
公  訴  人  臺灣臺北地方法院檢察署檢察官
被      告  甲○○
上列被告因詐欺案件，經檢察官提起公訴（98年度偵字第19524
號），本院判決如下：
    主  文
甲○○幫助意圖為自己不法之所有，以詐術使人將本人之物交付
，處有期徒刑月，如易科罰金，以新臺幣壹仟元折算壹日。
    事  實
一、甲○○主觀上可預見提供自己之金融帳戶資料予他人使用，
    將幫助他人作為實施詐欺取財之財產性犯罪收取款項工具，
    竟仍基於縱有人以其帳戶實施詐欺犯罪，亦不違背其本意之
    幫助詐欺犯意，於民國98年5月間，在不詳處所，將其前於
    90年5月9日在華泰商業銀行永吉分行所開立之0000000000
    000號帳戶之存摺、提款卡、密碼，交付予某真實姓名年籍
    不詳之詐騙集團成員。嗣該人所屬詐騙集團之成員取得上開
    存摺、提款卡及密碼後即意圖為自己不法所有，旋於5月24
    日下午1時50分許，以電話向乙○○佯稱因其購物付款有誤
    ，將遭按月扣款，須至提款機操作餘額查詢，並解除分期付
    款設定云云，使乙○○因而陷於錯誤，依指示至自動櫃員機
    前操作匯款新臺幣（下同）3,123元至前揭上開帳戶內，而
    前開款項旋於同日為詐騙集團成員提領一空。嗣經乙○○發
    覺有異乃報警處理，而循線查悉上情。
二、案經乙○○訴由臺北市政府警察局信義分局報告臺灣臺北地
    方法院檢察署檢察官偵查起訴。
    理  由
壹、程序部分：
    按被告以外之人於審判外之言詞或書面陳述，除法律有規定
    者外，不得作為證據；又被告以外之人於審判外之陳述，雖
    不符合同法第159條之1至第159條之4之規定，但經當事人於
    審判程序同意作為證據，法院審酌該言詞陳述或書面陳述作
    成時之情況，認為適當者，亦得為證據。當事人、代理人或
    辯護人於法院調查證據時，知有第159條第1項不得為證據之
    情形，而未於言詞辯論終結前聲明異議者，視為有前項之同
    意，刑事訴訟法第159條第1項及第159條之5分別定有明文。
    本判決下列所引用之證據資料，均經依法踐行調查證據程序
    ，當事人於本院言詞辯論終結前亦未聲明異議，本院審酌證
    據資料製作時之情況，均無違法不當及證明力明顯過低之瑕
    疵，亦查無依法應排除其證據能力之情形，認以之作為證據
    應屬適當，皆有證據能力。
貳、實體部分：
一、訊據被告甲○○固坦承本件華泰商業銀行永吉分行帳號0000
    0000000000號號帳戶為其申設，惟矢口否認有何幫助詐欺犯
    行，辯稱：這個帳戶只有工作有支領薪水才會使用，那段時
    間正好沒工作，所以沒在使用，存摺一直放在我男朋友家。
    98年4月份時我男朋友的爺爺過世，他們正在辦理喪事，我
    沒有時間去檢查存摺、提款卡，5月份時，因為我姊姊是銀
    行人員，她們銀行收到我的帳戶被列為警示帳戶的通知，我
    姊姊打電話問我存摺還在不在，我才去找才發現存摺、提款
    卡不見了，我沒有去報警、止付。密碼的部份，我現在不記
    得當時密碼有無寫在上面，也不記得密碼是幾號，因為我有
    兩個密碼在使用，一個是「00000000」一個是「710828」，
    遺失存摺的密碼就是這兩個其中一個云云，經查：
  (一)被告於90年5月9日，向華泰商業銀行永吉分行申請開設上開
    帳戶等情，業經被告坦承無訛，並有被告上開帳戶之開戶資
    料及交易明細在卷可按（見98年度偵字第19524號偵查卷第
    13 、32頁），且被害人乙○○於於5月24日下午1時50分許
    ，接獲不詳之詐欺集團成員來電表示乙○○佯稱因其購物付
    款有誤，將遭按月扣款，須至提款機操作餘額查詢，並解除
    分期付款設定等語，被害人不疑有他，遂依指示於同日下午
    1時56分許，前往自動櫃員機前操作，自其帳戶內轉出金額
    3,123元之款項至被告上開帳戶內等情，業經乙○○於警詢
    指訴綦詳（見前揭偵查卷第15至17頁），復有中華郵政公司
    自動櫃員機客戶交易明細表1紙及被告上開帳戶之歷史交易
    查詢表1紙在卷可稽（見前揭偵查卷第19頁、第58頁），足
    認詐騙集團成員確有使用被告之帳戶收取詐欺款項。
  (二)被告雖以前揭之詞置辯，惟依被告帳戶交易明細資料以觀，
    該帳戶於遭詐騙集團使用前之最後一次交易情形，即97年12
    月提領2千元後，帳戶內僅餘163元，被告亦供稱：最後一次
    使用是到97年12月多左右等語（見前揭偵查卷第32頁至43頁
    、本院卷第20頁背面），被告尚能明確說明該帳戶實際使用
    之情況。然被告自承存摺、提款卡並未掛失或報警，此亦有
    98 年10月15日華泰商業銀行（98）華泰總永吉字第09613號
    函在卷可查（見前揭偵查卷第46頁）。衡諸常情，存摺、金
    融卡等物為個人理財工具使用之物，均可判斷係屬相當重要
    之物品，若其所有之存摺、金融卡果有遺失或失竊之情，其
    焉可能毫無所悉，且未立即報警處理或立即向銀行辦理掛失
    手續，其所為實均與常情有違。又金融卡之密碼為持卡領款
    之重要憑據，一般人於取得金融卡密碼後均會將之牢記於心
    ，或將金融卡與密碼函分置兩地，以免徒增金融卡及密碼同
    為他人取得、利用之風險，而臺灣地區目前詐騙行為橫行，
    此情於被告所謂帳戶存摺及金融卡失竊時，早迭經報章、媒
    體與政府單位報導宣傳明確，稍具普通常識均能知悉。被告
    於本院準備程序及審理時均供稱：我的密碼現在不記得有無
    寫在提款卡或存摺上，因為我有兩個密碼在使用，一個是「
    00000000」一個是「710828」，遺失存摺的密碼就是兩個其
    中一個等語（見本院卷第12頁背面、第21頁），足見被告對
    於金融卡密碼記憶深刻，而無須另外記錄，更無須記載於存
    摺或金融卡套上，被告又何需將不易遺忘之密碼記載於存摺
    或金融卡套上，徒增他人盜用之理？被告辯稱將存摺及金融
    卡放置於房間內之置物箱內而遺失云云，即不足採。而詐騙
    集團成員為避免渠等詐騙犯行遭警方查緝，均向他人收購或
    收集帳戶即使用所謂「人頭帳戶」，作為詐欺取財後加以提
    領之工具，而所收集之他人帳戶均必須獲得該帳戶提供者本
    人默許或同意，始能於被害人報案前順利使用帳戶提領贓款
    ，絕無使用他人不慎遺失之金融卡，甘冒持卡人本人可能掛
    失該卡片，致贓款遭凍結而無法取得之風險之道理，此亦足
    徵被告係於被害人遭詐騙前之98年5月間，在不詳地點自行
    將帳戶資料交付予他人使用，而非遺失或遭盜用。綜上，被
    告前揭所辯，僅係事後卸責之詞，不足採信。被告確有將其
    華泰商業銀行帳戶之存摺、金融卡及密碼提供他人使用一節
    ，應堪認定。
  (三)按金融機構帳戶為個人理財之工具，申請開設金融機構帳戶
    並無任何特殊之限制，一般民眾皆可以存入最低開戶金額之
    方式自由申請開戶，並得同時於不同金融機構申請多數存款
    帳戶使用，此乃眾所週知之事實。依一般人之社會生活經驗
    ，倘係合法收入，本可自行向金融行庫開戶使用，而無向他
    人購買帳戶之必要。足見他人不以自己名義申請開戶，反以
    其他方式向不特定人蒐集、收購或借用他人之金融機構帳戶
    使用，衡情應能懷疑蒐集收購或借用帳戶之人目的在於供不
    法詐騙份子用以詐使他人將款項匯入後，再加以提領之用。
    被告將其所有之金融機構帳戶存摺、金融卡交付他人，並告
    知密碼，依卷內事證，雖無證據證明被告知悉詐騙集團成員
    如何犯罪，惟該等詐騙份子將被告交付之帳戶供作提領詐騙
    款項之用，則顯然不違反被告之本意，被告自有幫助詐欺取
    財之不確定故意。
二、論罪科刑
  (一)按刑法上之幫助犯，係對於犯罪與正犯有共同之認識，以幫
    助之意思，對於正犯資以助力，而未參與實施犯罪之行為者
    而言。因此如未參與實施犯罪構成要件之行為，且係出於幫
    助之意思提供助力，即屬幫助犯，而非共同正犯。被告基於
    幫助之犯意，提供詐騙集團成員上開金融卡及告知密碼，以
    供其施用詐術，已如前述。詐騙集團成員利用被告之幫助，
    使被害人在遭施用詐術後陷於錯誤，而匯款至被告提供之帳
    戶，足見被告僅係參與詐欺罪構成要件以外之行為，且並無
    證據證明被告係以正犯而非以幫助犯之犯意參與犯罪，應認
    其所為係幫助犯而非正犯行為。是核被告所為，係犯刑法第
    339條第1項、第30條第1項詐欺取財罪之幫助犯。被告幫助
    他人犯上開詐欺取財罪，爰依刑法第30條第2項之規定，按
    正犯之刑減輕之。
  (二)爰審酌被告於詐騙集團猖獗橫行，報章雜誌一再報導詐騙集
    團使用人頭帳戶犯罪之情形下，仍將金融機構帳戶提供他人
    使用之犯罪動機、目的，其提供帳戶助長詐騙集團犯罪，增
    加政府查緝此類犯罪之困難，更因而危害他人財產法益及社
    會秩序，所害非輕，暨犯後否認犯行之態度等一切情狀，量
    處如主文所示之刑，並諭知易科罰金之折算標準。
據上論斷，應依刑事訴訟法第299條第1項前段，刑法第339條第
1項、第30條第1項、第2項、第41條第1項前段，刑法施行法第1
條之1，判決如主文。
本案經檢察官高維駿到庭執行職務。
中    華    民    國    99    年    4     月    13    日
                  刑事第七庭    審判長法  官  林庚棟
                                      法  官  林欣苑
                                      法  官  章曉文
以上正本證明與原本無異。
如不服本判決應於收受送達後10日內向本院提出上訴書狀，並應
敘述具體理由；其未敘述上訴理由者，應於上訴期間屆滿後20日
內向本院補提理由書（均須按他造當事人之人數附繕）「切勿逕
送上級法院」。
                                      書記官  林義盛
中    華    民    國    99    年    4     月    13    日
附錄本案論罪科刑法條：
中華民國刑法第339條：
意圖為自己或第三人不法之所有，以詐術使人將本人或第三人之
物交付者，處5年以下有期徒刑、拘役或科或併科1千元以下罰金
。
以前項方法得財產上不法之利益或使第三人得之者，亦同。
前2項之未遂犯罰之。

司法院資訊處製作；財團法人民間司法改革基金會備份。
